臺灣高等法院民事判決
109年度上字第1277號
上  訴  人  吳龍吉  
訴訟代理人  張立宇律師
複  代理人  雷修瑋律師
被  上訴人  尹淑平  

訴訟代理人  吳佶諭律師
複  代理人  陳昱龍律師

上列當事人間請求清償債務事件，上訴人對於中華民國109年8月
27日臺灣新北地方法院108年度重訴字第812號第一審判決提起上
訴，本院於109年12月16日言詞辯論終結，判決如下：
    主      文
上訴駁回。
第二審訴訟費用由上訴人負擔。
    事實及理由
壹、程序方面：
    按臺灣地區人民與大陸地區人民間之民事事件，除本條例另
    有規定外，適用臺灣地區之法律。本章所稱行為地、訂約地
    、發生地、履行地、所在地、訴訟地或仲裁地，指在臺灣地
    區或大陸地區。債之契約依訂約地之規定。但當事人另有約
    定者，從其約定。前項訂約地不明而當事人又無約定者，依
    履行地之規定，履行地不明者，依訴訟地或仲裁地之規定。
    臺灣地區與大陸地區人民關係條例（下稱兩岸人民關係條例
    ）第41條第1項、第3項、第48條分別定有明文。本件被上訴
    人為大陸地區人民，上訴人為臺灣地區人民，是本件訴訟屬
    兩岸關係條例第41條第1項之民事事件，應依同條例判斷所
    適用之準據法為何。被上訴人主張上訴人於大陸地區向伊借
    款，並基此訴請上訴人返還借款本金及滯納金。上訴人不爭
    執兩造間債之契約訂約地在大陸地區，兩造並陳明本件準據
    法為中華人民共和國法律（見原審卷第147、151頁），揆諸
    前開法律規定，本件之準據法應適用大陸地區之法律，合先
    敘明。
貳、實體部分：　
一、被上訴人主張：上訴人自民國101年起至103年止陸續向伊借
    款，伊以匯款至上訴人配偶劉水仙或其指定之人帳戶及交付
    現金等方式交付借款，迄104年3月21日結算，上訴人尚有借
    款人民幣（下同）150萬元未還，由上訴人書立借據（下稱
    系爭借據）交由伊收執，並約定上訴人應自104年4月14日起
    ，按月清償本金3萬元（即如附表「應清償日期」欄所示）
    ，至清償完畢止，逾期未還款，應按日息0.3%支付滯納金。
    詎上訴人僅各於如附表欄所示期間，清償如附表「當月實際
    清償」欄所示金額共19萬6500元，尚餘本金130萬3500元未
    獲償。爰依系爭借據、中華人民共和國合同法（下稱合同法
    ）第114條、196條、206條規定提起本訴，請求上訴人給付
    被上訴人130萬3500元，及分別就附表尚未清償之本金欄，
    自附表「應清償期」欄所示之日起至清償日止，按日息0.3%
    計算之滯納金，求為判命上訴人應給付被上訴人130萬3500
    元，及分別以附表「尚未清償之本金」欄所示金額，自附表
    「應清償日期」欄所示之日起至清償日止，按日息0.3%計算
    之滯納金。原審判命上訴人應給付被上訴人130萬3500元，
    及其中1萬3500元自104年11月1日起至清償日止，按年利率2
    4％計算之滯納金；其餘129萬元自104年12月1日起至108年6
    月1日止，分34期，以每期3萬元計，各自每月1日起至清償
    日止，按年利率24％計算之滯納金，並駁回被上訴人其餘之
    訴。上訴人就其敗訴部分聲明不服，提起上訴，被上訴人答
    辯聲明：上訴駁回（被上訴人就其敗訴部分，並未聲明不服
    ，不在本院審理範圍）。
二、上訴人則以：兩造具長期之商業合作關係，伊對被上訴人具
    有相當程度之信任，伊因資金周轉需求，請託被上訴人為伊
    籌款，乃依被上訴人指示之內容書立系爭借據，同時亦開立
    相類內容之借據予另二名在場之被上訴人友人，惟被上訴人
    並未交付伊借款150萬元，故兩造並無因系爭借據而成立150
    萬元消費借貸契約。被上訴人雖稱系爭借據所載債權乃自10
    1年起雙方借款累積之結算，且係由89萬8640元匯款資料及
    其他投資款項、交付現金合併計算而來，然伊業以微信支付
    被上訴人10萬4700元，並以銀行帳戶匯還被上訴人92萬2813
    元，共計102萬7513元；至其他投資款項部分，被上訴人稱
    於100年投資伊麗莎珠寶30萬元（占股份20%），實係以30萬
    元債權轉為投資款，嗣其退出投資，由伊借款30萬元方式收
    購該股份，該30萬元自不應重覆列計；被上訴人另稱伊101
    年間參展廣州國際名品折扣展銷會資金不足借款15萬元部分
    ，伊否認之，被上訴人未提出證據證明。另關於伊於101年
    間參與廣州海珠區太古倉美食節，向被上訴人借款10萬現金
    元部分，固屬實在，然被上訴人已至現場收取攤位租金及活
    動收益分配之利潤，故伊已清償完畢。關於五羊新城台灣美
    食城係於103年中旬舉辦，並非被上訴人主張之102年，且伊
    亦於103年8月6日清償完畢等語，資為抗辯。並上訴聲明：㈠
    原判決不利於上訴人部分廢棄。㈡上開廢棄部分，被上訴人
    在第一審之訴及假執行之聲請均駁回。
三、按「依法成立之合同，對當事人具有法律約束力。當事人應
    當按照約定履行自己的義務，不得擅自變更或者解除合同」
    、「借款合同是借款人向貸款人借款，到期返還借款並支付
    利息的合同」、「借款人應當按照約定期限返還借款」、「
    自然人之間的借款合同，自貸款人提供借款時生效」、「自
    然人之間的借款合同對支付利息沒有約定或約定不明確的，
    視為不支付利息」，合同法第8條、第196條、第206條前段
    、第210條、第211條分別定有明文（見原審卷第110、126-1
    27頁）。又按當事人主張與他方有消費借貸關係存在者，固
    應就借貸意思表示互相合致及借款業已交付之事實負舉證責
    任，惟若貸與人提出由借用人出具之文書已載明積欠借款之
    事實，或載明借款金額及親收足訖無訛，或依所載明之事項
    足以推知貸與人已交付借用物者，應解為貸與人就要物性之
    具備，已盡舉證責任(最高法院69年台上字第3546號判例、8
    5年度台上字第11號、86年度台上字第3880號裁判要旨參照)
    。次按稱和解者，如當事人係以原來明確之法律關係為基礎
    而成立和解時，屬認定性之和解，債權人非不得依原來之法
    律關係訴請債務人給付，但應受和解契約之拘束，法院亦不
    得為與和解結果相反之認定(最高法院82年度台上字第993號
    、98年度台上字第315號裁判要旨參照)。經查：
  ㈠被上訴人主張：上訴人自101年起至103年止陸續向伊借款，
    伊以匯款、交付現金等方式給付借款，迄104年3月21日結算
    結果，上訴人尚有借款150萬元未還，故上訴人書立內容為
    「本人吳龍吉因公司業務資金週轉需要，陸續向尹淑平借款
    現金150萬元，自104年4月14日開始每月還本金3萬元整，支
    付到全數回收，逾期未按約定的時間還款，按每天0.3%支付
    滯納金…。借款人吳龍吉（104年3月21日）」之借據（下稱
    系爭借據）交付予伊收執等語，業據其提出系爭借據為證（
    原審卷第29、79頁）。上訴人不否認有簽署系爭借據，惟辯
    稱係因被上訴人表示可以幫伊籌錢才會簽署，實際上被上訴
    人並未交付借款云云，惟依系爭借據之文義明顯可知上訴人
    係陸續向被上訴人借款共150萬元，並約定於次月即應開始
    分期清償；依被上訴人提出兩造微信對話紀錄（見原審卷第
    91-108、161-167頁），亦可見被上訴人一再催促上訴人還
    款，上訴人更有陸續清償部分款項（即如附表「當月實際清
    償」欄所示），並未見其提及被上訴人尚未交付借款乙節，
    上訴人前開所辯，自難憑採。是依系爭借據及兩造微信對話
    紀錄，已堪信被上訴人主張兩造於104年3月21日結算雙方借
    款往來結果，上訴人尚有借款150萬元未還等語屬實，且非
    兩造另成立一筆總額150萬元之新借款契約。
  ㈡上訴人固提出銀行匯款資料及兩造微信對話紀錄（見原審卷
    第169-193、283-302、161-167頁、本院卷第119-235），證
    明伊有透過銀行匯予上訴人92萬2813元（其中101年至104年
    3月21日間共匯款83萬1013元，104年3月22日以後匯款9萬18
    00元），以微信支付上訴人10萬4700元等語。惟關於系爭借
    據書立後，上訴人以銀行匯款及微信還款之金額共計19萬65
    00元，業經被上訴人自借款150萬元中扣除，而僅請求130萬
    3500元；而關於104年3月21日以前上訴人匯款予被上訴人之
    紀錄，僅能證明結算前上訴人曾交付被上訴人款項，尚不能
    認定兩造於104年3月21日結算時並未列計前述款項；且上訴
    人自承兩造具長期之商業合作關係，上訴人匯予被上訴人之
    款項是否均為清償借款，亦有疑義；另衡諸上訴人於大陸經
    商多年，並非無智識、商業經驗之人，於書立系爭借據前，
    應會對實際欠款金額加以計算，如其確已償還半數以上之款
    項，當無可能會在借據上記載「陸續向尹淑平借款現金150
    萬元，自104年4月14日開始每月還本金3萬元整，支付到全
    數回收」等語，是104年3月21日以前上訴人匯予被上訴人之
    匯款自難再從150萬元借款中扣除。至上訴人以兩造間105年
    10月11日微信對話紀錄中「被上訴人：什麼時再匯？上訴人
    ：周五前。被上訴人：找個時間把借據寫寫，並把還款的方
    案定定，以你目前的能力每月能還多少並嚴格執行」等語（
    見原審卷第121頁），辯稱如兩造間存有150萬元之消費借貸
    契約，被上訴人何需要求上訴人再簽立借據云云，然系爭借
    據簽署後，上訴人並未按月給付被上訴人3萬元，經常僅匯
    款數千元，迄108年1月9日止，僅陸續清償被上訴人如附表
    所示19萬6500元，致被上訴人一再催促上訴人還款，並要求
    依上訴人目前的能力訂定還款計畫（見原審卷第101、104頁
    ），被上訴人辯稱伊係因不耐上訴人總是遲延還款，因此要
    求上訴人訂定新的還款方案等語，尚非無據，且兩造並不否
    認未再重簽借據，則兩造間借貸契約之履行，自仍應以系爭
    借據內容為據。另上訴人提出五羊新城台灣美食城活動訊息
    、伊麗莎珠寶開幕相關照片（見原審卷267頁、本院卷第77-
    81頁），欲證明被上訴人所述借款予上訴人之時間有誤等情
    ，然被上訴人縱有誤記借款時間，亦難以推認上訴人親自書
    寫之系爭借據之內容即有不實。況兩造簽具系爭借據之真意
    ，應係就上訴人過往所欠借款總額相互結算、訂立還款計畫
    ，並書立系爭借據作為雙方結算結論之憑藉，復已清楚載明
    上訴人就其已經返還責任之借款總額及還款方式，其目的在
    簡化雙方債權債務關係及約定還款方式，性質核與我國民法
    所規定之認定性和解契約性質相當，故堪認雙方已因此成立
    新合同關係，依合同法第8條規定，上訴人應受系爭借據所
    載內容包含其應負返還責任之借款總額及還款方式之拘束，
    自不得再以結算前之借款金額存否而為爭執。是上訴人前揭
    所辯，並非可採。
  ㈢基上，被上訴人主張：依系爭借據之約定，上訴人應自104年
    4月14日起開始按月償還被上訴人本金3萬元，支付至全數借
    款150萬元回收等語，即有理由；其另依合同法第196條、第
    206條前段為請求部分，即無庸再為審酌。
四、按債權均已屆清償期後所為一部分清償，並未指明先抵充何
    部分債權，其債權擔保又屬相等，契約上及法律上又無違約
    金債權應先於原本債權抵充之規定，則依民法第322條第2款
    中段規定，自應先抵充於被上訴人獲益最多之有違約金約定
    之原本債權（最高法院71年度台上字第1463號裁判意旨參照
    ）。觀諸被上訴人提出合同法，並未就數債務間之指定抵充
    、法定抵充為規定，經本院審酌結果，認此部分應類推適用
    民法第321條、第322條規定。承前，系爭借據簽署後，上訴
    人自104年5月9日起至108年1月9日止，陸續給付被上訴人金
    額為19萬6500元；被上訴人既未舉證證明上訴人於陸續清償
    前開19萬6500元之際曾經指定抵充附表所示各期債務，此部
    分債務之抵充順序，自應依民法第322條第1項第1、2款為之
    ，即經扣抵附表所示104年4月14日起至104年10月31日每期
    應付本金3萬元抵充後，尚餘附表所示104年10月31日應償本
    金1萬3500元，及自104年11月30日起至108年5月31日止（共
    34期），每月3萬元之本金，合計共130萬3500元（13,500+3
    0,000*34=1,303,500）未獲償。
五、再按合同法第114條第1、2項規定「當事人可以約定一方違
    約時應根據違約情況向對方支付一定數額的違約金，也可以
    約定因違約產生的損害賠償計算方法。…約定違約金過分高
    於造成的損失，當事人可以請求人民法院或仲裁機構予以適
    當減少。」。大陸地區最高法院關於審理民間借貸案件適用
    法律若干問題的規定（下稱借貸案件規定）第26條規定：「
    借貸雙方約定利率未超過年利率24%，出借人得請求借款人
    按照約定利率支付利息，人民法院應予支持。借貸雙方約定
    利率超過年利率36%，超過部分無效。借款人得請求返還已
    支付超過年利率36%部分的利息，人民法院應予支持。」、
    第29條第1項規定「借貸雙方對逾期利率有約定，從其約定
    ，但以不超過年利率24%為限。」、第30條「出借人與借款
    人既約定了逾期利率，又約定了違約金或其他費用，出借人
    可以選擇逾期利息、違約金或其他費用，可以一併主張，但
    總計超過年利率24%部分，人民法院不予支持。」經查，系
    爭借據關於「逾期未按約定的時間還款，按每天0.3%支付滯
    納金」，性質應屬合同法第114條第1項所稱違約金。參酌前
    開借貸案件規定第29條第1項、第30條可知，關於逾期利息
    或違約金等之約定，總計並不能超過年利率24%。又於上訴
    人陸續清償附表所示104年4月14日至104年9月30日各期本金
    3萬元及101年10月31日本金1萬6500元前，依系爭借據約定
    及借貸案件規定，應自附表所示應清償日期翌日，被上訴人
    請求上訴人給付其中1萬3500元（附表所示應清償日期104年
    10月31日部分）自104年11月1日起至清償日止，按年利率24
    %計算之滯納金；其中129萬元（附表所示應清償日期104年1
    1月30日起至108年5月31日部分），各自104年12月1日起至1
    08年6月1日止起，分34期，以每期3萬元計，各自每月1日起
    至清償日止，按年利率24%計算之滯納金，為有理由。
六、綜上所述，被上訴人本於系爭借據之法律關係提起本訴，請
    求上訴人應給付被上訴人130萬3500元，及其中1萬3500元自
    104年11月1日起至清償日止，按年利率24%計算之滯納金；
    其餘129萬元，自104年12月1日起至108年6月1日止起，分34
    期，以每期3萬元計，各自每月1日起至清償日止，按年利率
    24%計算之滯納金，為有理由，應予准許。原審就上開部分
    判命上訴人如數給付，並為准免假執行之宣告，並無不合。
    上訴論旨指摘原判決此部分不當，求予廢棄改判，為無理由
    ，應駁回其上訴。
七、本件事證已臻明確，兩造其餘之攻擊或防禦方法及所用之證
    據，經本院斟酌後，認為均不足以影響本判決之結果，爰不
    逐一論列，附此敘明。
八、據上論結，本件上訴為無理由，依民事訴訟法第449條第1項
    、第78條，判決如主文。
中　　華　　民　　國　　109 　年　　12　　月　　 30 　日
                  民事第十三庭  
                    審判長法  官  邱景芬
                          法  官  邱蓮華
                          法  官  林純如
正本係照原本作成。
如不服本判決，應於收受送達後20日內向本院提出上訴書狀，其
未表明上訴理由者，應於提出上訴後20日內向本院補提理由書狀
（均須按他造當事人之人數附繕本）上訴時應提出委任律師或具
有律師資格之人之委任狀；委任有律師資格者，另應附具律師資
格證書及釋明委任人與受任人有民事訴訟法第466 條之1第1項但
書或第2項（詳附註）所定關係之釋明文書影本。如委任律師提
起上訴者，應一併繳納上訴審裁判費。
中　　華　　民　　國　　109 　年　　12　　月　　30　　日
　　　　　　　　　　　　　書記官  王靜怡
附註：
民事訴訟法第466條之1（第1項、第2項）：
對於第二審判決上訴，上訴人應委任律師為訴訟代理人。但上訴
人或其法定代理人具有律師資格者，不在此限。
上訴人之配偶、三親等內之血親、二親等內之姻親，或上訴人為
法人、中央或地方機關時，其所屬專任人員具有律師資格並經法
院認為適當者，亦得為第三審訴訟代理人。